【裁判字號】    97,易,2879
【裁判日期】    971231
【裁判案由】    詐欺
【裁判全文】
臺灣臺北地方法院刑事判決              97年度易字第2879號
公  訴  人  臺灣臺北地方法院檢察署檢察官
被      告  甲○○
上列被告因詐欺案件，經檢察官提起公訴（97年度偵緝字第1037
號），本院判決如下：
    主  文
甲○○意圖為自己不法之所有，以詐術使人將本人之物交付，累
犯，處有期徒刑陸月，如易科罰金以新臺幣壹仟元折算壹日。
    事  實
一、甲○○前因侵占案件，經臺灣高等法院臺中分院以九十年度
    上訴字第一二五九號判決判處有期徒刑三月確定，於民國九
    十一年九月十二日易科罰金執行完畢。詎仍不知悔改，其透
    過乙○○介紹認識丁○○，知悉丁○○與乙○○等人共同投
    資門牌號碼為臺南市○○路三八八號之土地及建物（下稱本
    案不動產），甲○○雖知自己並無提供新臺幣（下同）二千
    萬元之資力，竟意圖為自己不法之所有，自九十六年八月間
    起，在丁○○女友丙○○址設臺北市○○○路○段四五之一
    號四樓之辦公處所及台北市區之咖啡廳等地，接續向丁○○
    、丙○○佯稱其可介紹買主購買本案不動產，可轉賣獲取高
    額利益，並誆稱其仲介其他高額土地買賣成功，近日可取得
    數千萬元之佣金，故其亦有意願投資本案不動產，其可先提
    供資金二千萬元，條件係取得轉賣利益其中之二千萬元，連
    同原提供之資金將回收四千萬元云云，致丁○○、丙○○二
    人均陷於錯誤，誤認甲○○確有能力出資投資並介紹買主轉
    賣以獲利，其等遂於九十六年十月二十九日在丙○○上開辦
    公處所，共同簽立出資協議書，約定甲○○分別於九十六年
    十一月十五日、同年月二十日各提供資金一千萬元，丙○○
    則開立總計四千萬元之支票予甲○○作為擔保，而甲○○表
    示不欲讓妻子知悉該筆投資，需向妻子表示該二千萬元係屬
    借款，故要求丁○○先行給付二千萬元之利息共七十萬元，
    作為讓妻子安心之交代，丁○○亦誤信為真，於簽約同日匯
    款五十萬元至甲○○指定之中國信託商業銀行帳戶，並於同
    日交付現金十五萬元予甲○○，嗣甲○○未依約於九十六年
    十一月十五日、同年月二十五日各出資一千萬元且避不見面
    ，丁○○、丙○○始知受騙。
二、案經丁○○訴由台北市政府警察局信義分局報告臺灣台北地
    方法院檢察署檢察官偵查起訴。
    理  由
一、訊據被告甲○○固承認有於前揭時、地透過案外人乙○○介
    紹認識證人丁○○及丙○○，並與其等在丙○○辦公室及台
    北市區咖啡廳等地洽談本案不動產轉賣事宜，嗣後共同簽立
    出資協議書，證人丙○○並開立四千萬元之支票給被告，證
    人丁○○於簽約當日分別匯款五十萬元及給付現金十五萬元
    給被告，事後被告並未依約給付二千萬元之事實，惟否認有
    何詐欺之犯行，辯稱：出資協議書約定之二千萬元是借款，
    因為丁○○急需用錢，所以向其借二千萬元，惟因本案不動
    產尚有限制登記，其無法取得擔保，所以未依約借款，其確
    實有找買主要買本案不動產，並陸續去台南現場照相、去高
    雄、新竹找買家，所以丁○○表示七十萬元是要給其補償之
    費用云云。經查：
(一)、被告陸續於前揭時、地以其具有介紹買主高價購買本案不動
    產之能力，且其有資力出資兩千萬元投資本案不動產，故與
    證人丁○○、丙○○簽立出資協議書，並要求證人丁○○先
    給付六十五萬元之利息等情，業據證人丁○○、丙○○於本
    院審理時證述詳盡。證人丁○○證稱：卷內之出資協議書是
    在丙○○位於民生東路四段四五號的公司當面簽的，因為被
    告說他有客戶要買台南市○○路三八八號的建物，他說他要
    賺中間的差價，我們也同意，就依據我們協商的結果定出資
    協議書。本案不動產是我和劉李麗珠共同買的，該不動產前
    面有建物，後面有一塊空地，買賣價金是七億二千萬，因為
    被查封所以先過戶基地後面的那一塊地，過戶到漢穎資產管
    理公司，沒有後面的那塊地不能進去建物的地下室。後來乙○○介紹甲○○說他要投資該不動產，當時不動產有設定抵
    押權，新竹商銀說四億元以內可以塗銷，甲○○說要投資時
    ，知道不動產的狀況，因為整個資料都有交給他，且他也是
    做這個行業，一看到謄本就很清楚。甲○○說要投資二千萬
    ，叫我們開四千萬支票給他，他說投資的事情不可以讓他太
    太知道，叫我先匯利息當做是借款，我實際上給了六十五萬
    ，五十萬用匯款到甲○○中國信託的戶頭，十五萬現金在公
    司簽完協議書當面交給他。但是後來他有把十五萬用不記名
    方式匯回丙○○公司。投資當時不動產標的已經被查封，而
    甲○○說他有買家，我本來就跟新竹企銀的科長說四億元以
    內可以解封，甲○○說買家願意出七、八億元來買，買家可
    以先去還銀行的貸款，差額再給我們，其中二到三億元的差
    價扣除原來買地的成本就是我們的利潤。我們一開始是找有
    沒有人要買，是甲○○說可以這樣做。甲○○每次都拿一些
    存款證明，跟例如力麒建設開的佣金支票，說他馬上可以拿
    到六千萬元，且乙○○是這塊土地的三個股東之一，乙○○
    介紹甲○○給我認識，所以我相信甲○○有能力出二千萬或
    找到買主。出資協議書約定甲○○要在十一月十五、二十五
    日各出資一千萬元，日期是他自己講的，當場我們就開四千
    萬支票給他，他就拿走了。甲○○跟我們定協議書時知道不
    動產要被拍賣，我們預期竹企拍不出去，因為後面那塊地沒
    有一起設定擔保，當時甲○○也知道，也有帶金主去現場，
    因為拍不出去，所以才想用這種投資方式，沒有（後面）這
    塊地，（前面該棟建物）地下五層完全進不去。協議書上記
    載甲乙雙方不計息，還支付甲○○六十五萬利息，是因為甲○○說要騙他太太是借錢，不是投資。他的意思說他會從二
    千萬（出資）裡面多匯六十五萬回來。至於後面的土地有被
    稅捐稽徵處限制登記，相關資料都有給甲○○看，限制登記
    的金額只有七十萬，他知道很容易解決。理論上是買的人要
    負責，要繳掉竹企的錢跟稅金的錢，這是交易習慣。協議書
    在丙○○公司簽的，她負責開支票，當擔保人，因為我沒有
    用支票，這也是甲○○要求的。我們跟甲○○簽協議書外，
    私下並無約定要給甲○○佣金或必要費用的補償，他只說如
    果成功的話差價他要賺，他說他拿二千萬出來，他最少要賺
    二千萬，我們這行業不會去約定高鐵費用這種佣金，他要二
    千萬又有百分之三十股份，還要有什麼佣金。我們從來沒有
    見過甲○○所稱的買主，後來十一月十五日、二十五日沒有
    拿到甲○○投資的二千萬元，甲○○從十月二十九日拿走錢
    之後就沒有見過面，之後連電話都沒有接等語（本院審判筆
    錄第3至10頁）。核與證人丙○○證稱：我有在出資協議書
    上簽字，本案不動產是丁○○乙○○合買，一開始是乙○○
    介紹甲○○給丁○○認識，從丁○○那裡我才認識這個人，
    當時甲○○要介紹其他人來買，後來甲○○說他有一筆錢可
    以投資，他的獲利如出資協議書所載。簽訂出資協議書時，
    不動產已經要被拍賣，甲○○有拿出人家給他支票的影本，
    金額很高，他說他有介紹土地買賣，他會拿到一筆很高的佣
    金。簽約當天我有在，後來甲○○私下跟丁○○說，他要七
    十萬的保證金，給他太太安心，這是丁○○轉述給我的，丁○○當天就跟會計一起去領款，在簽約當場並未聽到甲○○
    說他介紹買主，幫忙仲介這件事情需要額外佣金或是支出必
    要費用的補償，只有後來丁○○說甲○○說要七十萬元，我
    們就馬上去領錢，匯到甲○○在台中的帳戶。甲○○當場也
    沒提到土地被稅捐機關限制登記的事情，只有談他投資要多
    少利潤。後來甲○○沒有履行他在出資協議書的約定，都找
    不到人等情相符（本院審判筆錄12至15頁）。
(二)、而被告與證人丁○○於九十六年十月二十九日簽訂出資協議
    書，且由證人丙○○擔任保證人，約定被告應於九十六年十
    一月十五日、同年月二十五日各匯入一千萬元投資本案不動
    產，證人丁○○保證被告可獲利金額為二千萬元，被告並取
    得該標的百分之三十股權，而證人丙○○則開立發票日各為
    九十七年三月二十日、九十七年五月二十日，金額總計四千
    萬元之支票予被告等情，分別有出資協議書一份及支票三紙
    在卷可稽（97年度偵字第5697號卷第11至13頁），足見證人
    丁○○、丙○○證稱被告欲以兩千萬元投資本案不動產，並
    賺取二千萬元以上之買賣價差，同時取得百分之三十股權而
    得主導土地買賣方式等情，確與相關物證相符，應堪採信。
    再證人丁○○確於簽約當日匯款五十萬元至被告中國信託商
    業銀行文心分行之帳戶，有匯款單及被告前揭帳戶之歷史交
    易明細資料各一份附卷為憑（同上卷第14、62至66頁），且
    被告亦自承簽約當日有收到證人丁○○給付之現金十五萬元
    ，由此益見證人證稱被告要求丁○○先行給付六十五萬元，
    以讓其妻安心等情，所言非虛。
(三)、被告雖稱本案係借款，不是投資，因本案不動產尚有限制登
    記，其無法取得擔保，所以未依約提供借款，其為找尋買主
    購買本案不動產，付出相當勞務、費用，所以證人丁○○才
    給六十五萬元作為補償費用云云。惟被告於檢察官偵訊時先
    稱該二千萬元係屬投資（97年度偵緝字第1037號卷第5至6頁
    ），嗣於本院審理時改稱係屬借款，則被告所言是否屬實，
    已堪質疑。再觀諸前揭出資協議書載明被告與證人丁○○「
    共同投資」本案不動產，被告先行「出資」二千萬元，保證
    被告「獲利」二千萬元，則依該協議書用語觀察，被告應係
    投資而非借貸。又參酌上開協議書之約定內容，被告提供二
    千萬元之目的，在於數月後取得總計四千萬元之回饋，以及
    本案不動產百分之三十之股權，足徵被告提供二千萬元之目
    的在於主導土地買賣進行，藉此賺取差價無誤。況該協議書
    隻字未提二千萬元應返還之日期、計算利息之方式、借款擔
    保之方式，況若借款二千萬元，於數月後即可取得二千萬元
    之利息，此情亦顯與常情有違，由此益見上開二千萬元確係
    投資而非借款無訛。其次，本案不動產土地上有設定抵押權
    乙節，本可以調閱土地、建物登記謄本方式輕易得知，被告
    既然從事不動產仲介工作，且四處找尋買主購買本案不動產
    ，之後甚至想要自己出資二千萬元投資，主導買賣事宜而賺
    取差價，則其對於該筆土地是否設有抵押權、擔保金額為何
    等情，當已詳加深入瞭解，況被告一再表示本案不動產價值
    約七億元，證人丁○○當時只出資二、三千萬元向原地主購
    買，可見被告對於該筆土地尚設定抵押權一事，了然於胸；
    且案外人乙○○介紹被告給證人丁○○認識之目的，係希望
    被告能介紹買主提供大筆資金還清貸款，該筆土地方能脫手
    獲利，而由買方負責承受或塗銷不動產之設定抵押，亦屬不
    動產買賣之慣常交易，故被告辯稱本案不動產尚設定抵押權
    ，其認為自身欠缺擔保，才未履行支付兩千萬元之約定云云
    ，顯與常理不合，亦難採信，應以證人丁○○所述之投資方
    式方符常情。至本案不動產後方相連之土地，即台南市○區
    ○○段三五六之一地號土地，雖因欠稅而遭限制登記，惟限
    制登記日期為九十六年九月二十日，早在被告與證人丁○○
    簽立出資協議書一個多月前，有土地登記謄本一紙存卷可查
    （97年度偵緝字第1037號卷第11頁），故被告於簽約前理當
    知悉該筆土地業遭限制登記之狀況。徵諸被告擬投資之金額
    為二千萬元，預計至少獲利二千萬元，與該七十萬元之稅捐
    相較，兩者數額顯然懸殊；佐以證人丁○○於簽約當日既能
    支付六十五萬元予被告，足見證人丁○○並非無力繳納稅捐
    以塗銷限制登記，故證人丁○○證稱該限制登記僅七十萬元
    ，本來就不是問題，依慣例是找到買主後由買方塗銷等情，
    實與情理相符，被告辯稱該七十萬元之限制登記並未塗銷，
    故其不願投資云云，顯屬無據。其次，一般不動產仲介從業
    人員，係以成交價格之一定成數作為利得，幾無以實際付出
    之車資、伙食、交際等費用，作為計算勞務所得之依據，再
    參酌被告擬出資二千萬元投資本案不動產，預計獲利超過二
    千萬元，顯然被告係著眼於轉手價差可獲之高額利潤，殊難
    想像其會與證人丁○○要求車資、餐費等費用，而約定仲介
    不動產之補償費用七十萬元。又該七十萬元若係勞務之補償
    費用，亦應在不動產確定無法仲介成功後方予約定，焉有於
    被告尚在積極尋找買主時即先行約定勞務補償之費用，況被
    告提出之高鐵車票等憑證，合計不到一萬元，亦無法說明該
    七十萬元如何計算得出，故被告此部分之辯解，亦不可採。
    末查，被告陳稱其仲介鉅額土地買賣成功，可獲數千萬元佣
    金乙節，並未於偵審程序中提出相關證據以實其說，而經檢
    察官於偵查中查詢被告之所得歸戶資料，亦未見被告有何不
    動產、現金等高額資產，有所得歸戶資料一份存卷可參（97
    年度偵緝字第1037號卷第30至33頁），由此益見被告陳稱其
    有資力投資二千萬元等語，亦屬不實。
(四)、綜上所述，被告係以出示高額支票影本方式，佯稱其有仲介
    高額不動產交易成功之能力，且有資力就本案不動產投資二
    千萬元，致證人丁○○、丙○○誤信為真，與被告簽立出資
    協議書，並先行給付六十五萬元予被告，故本案被告詐欺之
    犯行事證明確，其前開辯解均不足採。至被告雖聲請傳喚證
    人留永川、林登助到庭，以證明其透過該二人幫證人丁○○
    借調現金云云，但被告自稱該二人實際上並未拿錢出來借給
    證人丁○○（本院97年11月17日準備程序筆錄），則上開證
    據自無調查之必要。且被告既欲找尋買主買受本案不動產，
    則其與多數投資人接洽聯繫，本屬尋常之事，惟該等潛在買
    主就被告是否有資力投資二千萬元、以何名目取得證人丁○○給付之六十五萬元等節，均無從知悉，故被告聲請之上開
    證據，確無調查之必要，附此說明。
二、核被告甲○○所為，係犯刑法第三百三十九條第一項之詐欺
    取財罪。被告自九十六年八月間起至同年十月二十九日簽約
    時止，陸續向被害人丁○○、丙○○佯稱其有能力尋得買主
    買受本案不動產以獲利，亦有資力投資二千萬元等行為，係
    於相近之時間、地點密接為之，且犯罪目的與侵害法益同一
    ，應屬接續犯，而論以一罪。又被告同時詐騙被害人丁○○
    及丙○○，使其等陷於錯誤給付現金或簽立支票，係以一行
    為侵害數法益，為想像競合犯，應依刑法第五十五條規定論
    以一詐欺取財罪。再被告有如事實欄所載之犯罪科刑執行情
    形，有台灣高等法院被告前案紀錄表一份附卷為憑，其於有
    期徒刑執行完畢後，五年以內故意再犯本件有期徒刑以上之
    罪，為累犯，應依刑法第四十七條第一項規定加重其刑。爰
    審酌被告正值壯年，不思以正當途徑賺取金錢，反以佯稱有
    鉅額資力方式詐騙他人，其因此詐騙取得六十五萬元，扣除
    事後匯還之十五萬元，尚餘五十萬元迄未償還（四千萬元支
    票部分業經被告返還證人丙○○，此部分有證人丁○○、丙○○之證述及丙○○公司之銀行交易明細可佐），再參酌被
    告事發後即避不見面，經通緝後方始到案，有通緝書及移送
    書各一紙存卷可參，而被告到案後猶飾詞狡辯，未見悔意，
    犯後態度不佳等一切情狀，量處如主文所示之刑，並諭知易
    科罰金之折算標準。
據上論斷，應依刑事訴訟法第二百九十九條第一項前段，刑法第
第三百三十九條第一項、第五十五條、第四十七條第一項、第四
十一條第一項前段，刑法施行法第一條之一，判決如主文。
本案經檢察官蔡彥守到庭執行職務。
中    華    民    國    97    年    12   月     31    日
                    刑事第十八庭    審判長法  官  胡宗淦
                                          法  官  彭慶文
                                          法  官  游士珺
上正本證明與原本無異。
如不服本判決應於收受送達後10日內向本院提出上訴書狀，並應
敘述具體理由；其未敘述上訴理由者，應於上訴期間屆滿後20日
內向本院補提理由書（均須按他造當事人之人數附繕本）「切勿
逕送上級法院」。告訴人或被害人如對於本判決不服者，應具備
理由請求檢察官上訴，其上訴期間之計算係以檢察官收受判決正
本之日期為準。
                                          書記官  林素霜
中    華    民    國    97    年    12    月    31    日
附錄論罪科刑實體法條文：
中華民國刑法第339條
意圖為自己或第三人不法之所有，以詐術使人將本人或第三人之
物交付者，處5年以下有期徒刑、拘役或科或併科1千元以下罰金
。
以前項方法得財產上不法之利益或使第三人得之者，亦同。
前二項之未遂犯罰之。


司法院資訊處製作；財團法人民間司法改革基金會備份。
